ACORDAO-COMPLETO-2512439

ACÓRDÃO 1410/2022 ATA 8/2022 - SEGUNDA CÂMARA

VISTOS, relatados e discutidos estes autos de aposentadoria deferida pelo Instituto Nacional do Seguro Social em favor de Roland Alves Galvão;
ACORDAM os Ministros do Tribunal de Contas da União, reunidos em Sessão da 2ª Câmara, nos termos do art. 71, III e IX, da Constituição de 1988, dos arts. 1º, V, 39, II, e 45 da Lei n.º 8.443, de 1992, e dos arts. 260, § 1º, e 262, § 2º, do RITCU, ante as razões expostas pelo Relator, em:
9.1. assinalar a ilegalidade do ato inicial de aposentadoria em favor de Roland Alves Galvão (à Peça 3 sob o n.º 124038/2019) , negando-lhe o respectivo registro, em face de as proporções indicadas no espelho do aludido ato sob os patamares de 3/5 para "FGR-2" e 2/5 para "FGR1" estarem desprovidas do necessário suporte fático em função de o tempo de exercício da "FGR-2", até 4/9/2001, ser incompatível com a incorporação da proporção em 3/5 da referida função, além de o cálculo da "FGR-1" ter sido feito, na sua totalidade, em período posterior a 4/9/2001, não podendo ser aplicado, assim, o entendimento fixado pelo STF no RE 638.115-CE;
9.2. dispensar o ressarcimento das quantias percebidas indevidamente, mas de boa-fé, em consonância com a Súmula n.º 106 do TCU;
9.3. determinar que, no prazo de 15 (quinze) dias contados da ciência desta deliberação, o Instituto Nacional do Seguro Social adote as seguintes medidas:
9.3.1. faça cessar os pagamentos decorrentes do ato ora considerado ilegal em função da indevida percepção da vantagem como "quintos ou décimos" de função sob os patamares de 3/5 da "FGR-2" e 2/5 da "FGR-1" em face de as proporções indicadas no espelho do aludido ato sob esses patamares de 3/5 para "FGR-2" e 2/5 para "FGR1" estarem desprovidas do necessário suporte fático em função de o tempo de exercício da "FGR-2", até 4/9/2001, ser incompatível com a incorporação da proporção em 3/5 da referida função, além de o cálculo da "FGR-1" ter sido feito, na sua totalidade, em período posterior a 4/9/2001, não podendo ser aplicado, assim, o entendimento fixado pelo STF no RE 638.115-CE;
9.3.2. dê ciência desta deliberação ao interessado, alertando-o de que o efeito suspensivo proveniente da eventual interposição do subsequente recurso junto ao TCU não o eximirá da devolução dos valores percebidos indevidamente após a notificação, diante do não provimento desse recurso, devendo encaminhar o comprovante da correspondente notificação ao TCU no prazo de 30 (trinta) dias;
9.3.3. encaminhe a este Tribunal, nos termos do art. 262, § 2º, do RITCU, o novo ato de concessão da aludida aposentadoria, sem a ilegalidade indicada nesta deliberação em face de as proporções indicadas no espelho do aludido ato sob os patamares de 3/5 para "FGR-2" e 2/5 para "FGR1" estarem desprovidas do necessário suporte fático em função de o tempo de exercício da "FGR-2", até 4/9/2001, ser incompatível com a incorporação da proporção em 3/5 da referida função, além de o cálculo da "FGR-1" ter sido feito, na sua totalidade, em período posterior a 4/9/2001, não podendo ser aplicado, assim, o entendimento fixado pelo STF no RE 638.115-CE, para que seja submetido à apreciação pelo TCU, na forma do art. 260, caput, do RITCU;
9.4. enviar a cópia do presente Acórdão, com o Relatório e a Proposta de Deliberação, ao Instituto Nacional do Seguro Social, para ciência e efetivo cumprimento do item 9.3 deste Acórdão; e
9.5. arquivar o presente processo, sem prejuízo de promover o monitoramento da determinação proferida pelo item 9.3 deste Acórdão, representando ao TCU, se necessário.

Aposentadoria deferida pelo Instituto Nacional do Seguro Social em favor de Roland Alves Galvão.

Segunda Câmara

Instituto Nacional do Seguro Social.

3. Interessado: Roland Alves Galvão (CPF XXX.921.943-XX).

13.1. Ministros presentes: Bruno Dantas (Presidente), Augusto Nardes, Aroldo Cedraz e Antonio Anastasia.
13.2. Ministros-Substitutos presentes: Marcos Bemquerer Costa e André Luís de Carvalho (Relator).

ANDRÉ DE CARVALHO

Trata-se de aposentadoria deferida pelo Instituto Nacional do Seguro Social em favor de Roland Alves Galvão.
2.	Após a análise final do feito, o Auditor Federal Lídio José Ferreira da Silva Lima lançou o seu parecer conclusivo à Peça 5, com a anuência, por delegação de competência, do diretor da Sefip (Peça 6) , nos seguintes termos:
" (...) EXAME TÉCNICO
Procedimentos aplicados
3. Os procedimentos para exame, apreciação e registro de atos de pessoal encontram-se estabelecidos na Instrução Normativa TCU 78/2018 e na Resolução TCU 206/2007. Essas normas dispõem que os atos de pessoal disponibilizados por meio do e-Pessoal devem ser submetidos previamente a críticas automatizadas, com base em parâmetros predefinidos.
4. As críticas das informações cadastradas na etapa de coleta do ato foram elaboradas e validadas levando-se em conta as peculiaridades de cada ato. Os itens verificados nessa etapa são inerentes a dados cadastrais, fundamentos legais, mapa de tempo, ficha financeira, assim como eventuais ocorrências de acumulação. Trata-se de verificações abrangentes, minuciosas e precisas e sem a necessidade de ação humana e, portanto, menos suscetível a falhas. As críticas aplicadas estão discriminadas no sistema, no Menu e-Pessoal, opção 'Crítica', que podem ser acessadas mediante concessão de perfil específico a servidores do TCU responsáveis pela análise.
5. Além das críticas automatizadas, há verificação humana adicional no caso de haver alertas do sistema ou informações não formatadas, como esclarecimentos do gestor ou do controle interno.  
6. As críticas também consideram os registros do Sistema Integrado de Administração de Recursos Humanos (Siape) . O Siape disponibiliza informações atualizadas sobre as parcelas que integram os proventos, diferentemente, portanto, do e-Pessoal, que informa as parcelas no momento do registro do ato. 
7. Essa confrontação com o Siape fornece uma visão atual e verdadeira da situação, o que permite descaracterizar irregularidades e inconsistências que, embora constantes do e-Pessoal, já foram corrigidas.
8. As verificações detectadas no ato encontram-se discriminadas na aba de pendências do ato no sistema e-Pessoal, bem como no espelho do ato contemplado por esta instrução.
Exame das Constatações
9. Ato: 124038/2019 - Inicial - Interessado: ROLAND ALVES GALVAO - CPF: XXX.921.943-XX
9.1. Parecer do Controle Interno: considerar o ato Legal.
9.2. Constatação e análise: 
9.2.1. Houve o registro de pelo menos uma rubrica com 'Denominação para análise pelo TCU = Vantagem de caráter pessoal (82107 - VPNI ART.62-A LEI 8112/90 - AP (Vantagem de caráter pessoal - VPNI art. 62-A Lei 8.112/90) - R$ 211,23) .
a. Justificativa do Gestor de Pessoal: Não há. Verificação efetuada no âmbito do TCU.
b. Análise do Controle Interno: Não há. Verificação efetuada no âmbito do TCU.
c. Análise da Equipe Técnica: Ilegal
A incorporação de quintos decorrente do exercício de funções comissionadas contemplam fração de quintos incorporados no período após 04/09/2001, não havendo registro, no ato, de que elas decorram de decisão judicial transitada em julgado. Neste caso, referida incorporação deverá ser suprimida dos respectivos proventos, considerando que ela não encontra amparo na legislação aplicada ao caso, nem mesmo no que restou decidido pelo STF no RE 638.115/CE. Nessa decisão, restou consignado que as parcelas de quintos incorporadas com base no exercício de funções comissionadas até 4/9/2001, fundamentadas em decisão administrativa ou em decisão judicial não transitada em julgado, deveriam ser transformadas em parcela compensatória destacada, a ser absorvida por quaisquer reajustes futuros. No caso concreto, a modulação dos efeitos constante na decisão do STF não se aplica, por constar incorporação de quintos pelo exercício de função comissionada após 4/9/2001.
9.3. O quadro resumo de ocorrências e, quando for o caso, o detalhamento da norma legal e da jurisprudência para a inconsistência acima elencada encontra-se no anexo II dessa instrução. 
9.4. Encaminhamento do ato: 
9.4.1. Considerar ILEGAL e recusar registro do ato de Aposentadoria de ROLAND ALVES GALVAO do quadro de pessoal do órgão/entidade Instituto Nacional do Seguro Social, com base nos arts. 71, inciso III, da Constituição Federal, 1º, inciso V, e 39, inciso II, da Lei 8.443/1992 e 260, § 1º, do Regimento Interno. 
9.4.2. Com fulcro no art. 262, caput, do Regimento Interno deste Tribunal, determinar ao órgão/entidade Instituto Nacional do Seguro Social que: 
a. dê ciência, no prazo de quinze dias, contados da notificação, do inteiro teor desta deliberação ao interessado, alertando-o de que o efeito suspensivo proveniente da interposição de eventuais recursos junto ao TCU não o exime da devolução dos valores percebidos indevidamente, caso o recurso não seja provido.
b. emita novo ato, livre da irregularidade ora apontada, em substituição ao ato de Aposentadoria de ROLAND ALVES GALVAO, submetendo-o à nova apreciação por este Tribunal, na forma do artigo 260, caput, também do Regimento.
c. promova a exclusão, no prazo 15 (quinze) dias, contados a partir da ciência desta deliberação, sujeitando-se a autoridade administrativa omissa à responsabilidade solidária, da rubrica apontada em face de manifesta ilegalidade, uma vez que o seu pagamento não encontra respaldo na jurisprudência deste Tribunal.
d. dispense a devolução dos valores indevidamente recebidos de boa-fé até a data da ciência do órgão/entidade Instituto Nacional do Seguro Social, do acórdão que vier a ser proferido, com base no Enunciado 106 da Súmula da Jurisprudência do TCU.
CONCLUSÃO
10. A abrangência e a profundidade das verificações levadas a efeito fundamentam convicção de que o ato 124038/2019 pode ser apreciado pela ilegalidade, em razão das irregularidades apontadas no item Exame das Constatações desta instrução, que representam afronta à legislação e à jurisprudência de referência.
11. O aludido ato deu entrada neste Tribunal há menos de cinco anos, não sendo aplicável, portanto, o procedimento de contraditório e ampla defesa determinado pelo Acórdão 587/2011-TCU-Plenário.
PROPOSTA DE ENCAMINHAMENTO
12. Ante o exposto, com fundamento no art. 71, inciso III, da Constituição Federal, no art. 1º, inciso V, e art. 39, incisos I e II, da Lei 8.443/1992, no art. 260 do Regimento Interno do Tribunal de Contas da União, propõe-se: 
12.1. Considerar ILEGAL e recusar registro do ato de Aposentadoria de ROLAND ALVES GALVAO do quadro de pessoal do órgão/entidade Instituto Nacional do Seguro Social, com base nos arts. 71, inciso III, da Constituição Federal, 1º, inciso V, e 39, inciso II, da Lei 8.443/1992 e 260, § 1º, do Regimento Interno.
12.2. Com fulcro no art. 262, caput, do Regimento Interno deste Tribunal, determinar ao órgão/entidade Instituto Nacional do Seguro Social que: 
12.2.1. promova a exclusão, no prazo 15 (quinze) dias, contados a partir da ciência desta deliberação, sujeitando-se a autoridade administrativa omissa à responsabilidade solidária, da rubrica apontada em face de manifesta ilegalidade, uma vez que o seu pagamento não encontra respaldo na jurisprudência deste Tribunal.
12.2.2. dispense a devolução dos valores indevidamente recebidos de boa-fé até a data da ciência do órgão/entidade Instituto Nacional do Seguro Social, do acórdão que vier a ser proferido, com base no Enunciado 106 da Súmula da Jurisprudência do TCU.
12.2.3. emita novo ato, livre da irregularidade ora apontada, em substituição ao ato de Aposentadoria de ROLAND ALVES GALVAO, submetendo-o à nova apreciação por este Tribunal, na forma do artigo 260, caput, também do Regimento.
12.2.4. dê ciência, no prazo de quinze dias, contados da notificação, do inteiro teor desta deliberação ao interessado, alertando-o de que o efeito suspensivo proveniente da interposição de eventuais recursos junto ao TCU não o exime da devolução dos valores percebidos indevidamente, caso o recurso não seja provido."
3.	Enfim, por intermédio do Exmo. Sr. Procurador Júlio Marcelo de Oliveira, o MPTCU anuiu, em cota singela (Peça 7) , à aludida proposta da unidade técnica.
É o Relatório.

não há.

Procurador Júlio Marcelo de Oliveira.

APOSENTADORIA. INDEVIDA VANTAGEM COMO "QUINTOS DE FUNÇÃO". AUSÊNCIA DO NECESSÁRIO SUBSTRATO MATERIAL. IMPOSSIBILIDADE, ASSIM, DE APLICAÇÃO DO ENTENDIMENTO FIXADO PELO STF NO RE 638.115-CE. ILEGALIDADE. NEGATIVA DE REGISTRO. DETERMINAÇÕES. COMUNICAÇÕES.

APOSENTADORIA (APOS)

Secretaria de Fiscalização de Integridade de Atos e Pagamentos de Pessoal e de Benefícios Sociais (Sefip).

Trata-se de aposentadoria deferida pelo Instituto Nacional do Seguro Social sob as seguintes condições:
	Peça
	Beneficiário
	Número de Controle
	Data de Nascimento
	Tipo de Ato e de Aposentadoria
	Vigência
	Enviado ao TCU

	3
	Roland Alves Galvão
	124038/2019
	30/11/1952
	Inicial - Aposentadoria Voluntária
	1º/3/2019
	18/6/2020

2.	Como visto, a referida aposentadoria seria voluntária com os proventos integrais calculados pela última remuneração do correspondente cargo, nos termos do art. 3º da EC n.º 47, de 2005.
3.	A Sefip detectou, contudo, a inadequada percepção da vantagem como "quintos ou décimos de função" transformada em Vantagem Pessoal Nominalmente Identificada (VPNI) pelo art. 62-A da Lei n.º 8.112, de 1990, além de o cálculo da vantagem ter sido feito em período posterior a 4/9/2001, estando a percepção dessa parcela desprovida, desse modo, do necessário suporte fático.
4.	Por esse prisma, após a análise final do feito, a Sefip pugnou pela ilegalidade do aludido ato de aposentadoria; tendo o MPTCU anuído a essa proposta.
5.	O TCU pode incorporar o parecer da Sefip a estas razões de decidir.
6.	Ao discorrer, contudo, sobre a vantagem inerente à incorporação de "quintos ou décimos" de função, a Sefip assinalou que "a incorporação de quintos decorrente do exercício de funções comissionadas contemplam fração de quintos incorporados no período após 4/9/2001, não havendo registro, no ato, de que elas decorram de decisão judicial transitada em julgado", e, assim, o aludido ato padeceria de ilegalidade, não sendo aplicável, então, o entendimento fixado pelo STF no RE 638.115-CE em favor da incorporação de semelhante vantagem, durante a Sessão de 18/12/2019 com o subsequente trânsito em julgado a partir de 17/9/2020, até porque a subjacente ilegalidade não decorreria do mero erro de cálculo, mas, sim, da percepção da aludida vantagem em evidente dissonância com aplicação da respectiva norma jurídica ante a ausência do necessário substrato material.
7.	Bem se vê, aliás, que, ao analisar a vantagem inerente à incorporação dos "quintos ou décimos" de função (Peça 3, p. 4) , o espelho do ato sob o n.º 124038/2019 revelaria que o interessado teria exercido a função como "FGR-2" no período de 19/4/2001 a 6/5/2003 (24 meses e 28 dias) , tendo indevidamente incorporado, todavia, a proporção de 3/5 da referida função, além da função como "FGR-1" no período de 1º/9/2009 a 8/6/2014 (58 meses e 2 dias) , tendo aí indevidamente incorporado, porém, a proporção de 2/5 da referida função.
8.	A despeito, pois, de, em sintonia, por exemplo, com o Acórdão 732/2003-TCU-Plenário, a jurisprudência do TCU até permitir a incorporação da aludida vantagem decorrente do exercício de função até 8/4/1998, nos termos da Lei n.º 9.624, de 1998, as proporções indicadas no espelho do aludido ato sob os patamares de 3/5 para "FGR-2" e 2/5 para "FGR1" estariam desprovidas do necessário suporte fático em função de o tempo de exercício da "FGR-2", até 4/9/2001, ser incompatível com a incorporação da proporção em 3/5 da referida função, além de o cálculo da "FGR-1" ter sido feito, na sua totalidade, em período posterior a 4/9/2001, não podendo ser aplicado, assim, o entendimento fixado pelo STF no RE 638.115-CE.
9.	Diante, enfim, da entrada do aludido ato de aposentadoria no TCU há menos de 5 anos, não seria necessária a prévia oitiva do interessado, estando esse entendimento em plena consonância com a jurisprudência do STF (v.g.: MS-25.116 e MS-25.403) e com a exceção prevista na Súmula Vinculante n.º 3 do STF, além de estar em sintonia com a jurisprudência do TCU (v.g.: Acórdão 587/2011-TCU-Plenário, entre outros) .
10.	O TCU deve assinalar a ilegalidade, portanto, do aludido ato de aposentadoria para lhe negar o respectivo registro, sem prejuízo de determinar a imediata cessação dos pagamentos para a indevida percepção da vantagem como "quintos ou décimos" de função em face de as proporções indicadas no espelho do aludido ato sob os patamares de 3/5 para "FGR-2" e 2/5 para "FGR1" estarem desprovidas do necessário suporte fático em função de o tempo de exercício da "FGR-2", até 4/9/2001, ser incompatível com a incorporação da proporção em 3/5 da referida função, além de o cálculo da "FGR-1" ter sido feito, na sua totalidade, em período posterior a 4/9/2001, não podendo ser aplicado, assim, o entendimento fixado pelo STF no RE 638.115-CE.
Ante o exposto, pugno pela prolação do Acórdão ora submetido a este Colegiado.
TCU, Sala das Sessões, em 29 de março de 2022.
Ministro-Substituto ANDRÉ LUÍS DE CARVALHO
Relator